【裁判字號】    97,訴,367
【裁判日期】    971203
【裁判案由】    農地重劃
【裁判全文】
臺中高等行政法院判決
                                       97年度訴字第367號
                              .
原      告  甲○○
輔  佐  人  丙○○
被      告  台中縣政府
代  表  人  乙○○
訴訟代理人  丁○○
上列當事人間因農地重劃事件，原告不服內政部中華民國97年6
月5日台內訴字第0970077065號訴願決定，提起行政訴訟。本院
判決如下︰
    主  文
原告之訴駁回。
訴訟費用由原告負擔。
    事實及理由
一、事實概要：緣原告所有土地參加台中縣梧棲農地重劃，重劃
    土地分配結果經被告以民國56年2月17日府鶴地劃字第10476
    號公告確定，重劃後原告土地分配編於台中縣梧棲鎮○○段
    583地號土地，面積0.1487公頃，持分1094/1487。嗣原告以
    其所有土地於重劃前係個別所有，且重劃確定後有實地點交
    界址，依測量原圖該筆土地亦有該地籍線，然為何註銷該地
    籍線，並將其個別所有登記為與他人共有，致造成該筆土地
    使用不便為由，於96年4月20日向被告陳情，請求派員完成
    該筆土地之分筆及農地重劃應分配原告面積之實地點界。經
    被告以96年5月23日府地劃字第0960144594號函復略以：依
    登記簿舊簿、土地分配對照清冊記載，旨揭土地重劃後即分
    配為共有，原告可循土地複丈程序與他共有人協議分割等語
    。原告不服，復於96年5月29日向被告所屬地政局局長提出
    陳情，並於96年6月28日縣長電子信箱留言查詢處理情形，
    經被告以電子郵件回覆略以：台中縣梧棲鎮○○段583地號
    土地係57年梧棲農地重劃區內土地，重劃分配結果即登記為
    共有，原告持分為1094/1487，餘393/1487所有權空白，重
    劃成果與農地重劃土地分配對照清冊及相關規定尚無不合，
    重劃後亦換發土地所有權狀在案。經調閱地籍測量原圖，地
    籍圖上確有原告所陳以「ｘ」號註銷之地籍線，惟事隔多年
    已無法查明緣由。且該配餘地於61年標售予第三人，已涉其
    權利，原告如欲辦理土地分割，應循共有人協商之方式處理
    等語。原告不服被告96年5月23日府地劃字第0960144594號
    函，提起訴願遞遭駁回，遂提起本件行政訴訟。
二、兩造聲明：
  (一)原告聲明求為判決：原處分及訴願決定均撤銷。
  (二)被告聲明求為判決：駁回原告之訴。
三、原告訴稱略以：
  (一)原告所有土地參加梧棲農地重劃，其中1筆土地應分配面積
    0.1094公頃，原告放棄原分配位置，經被告同意分配於台中
    縣梧棲鎮○○段583地號土地（原為劃餘地），惟原告應分
    配面積較該筆土地（面積0.1487公頃）略小，被告乃將多餘
    之土地分割出同段583-2地號（地籍測量原圖所示地籍線A-B
    ，目前仍以該地籍線分筆使用），標售予第三人李先生，並
    通知原告到場領界並實地完成界址點交完畢（原告自無於重
    劃土地分配結果公告期間對其土地分配提出異議），依行為
    時土地重劃辦法第20條第1項規定，應視為原告之原有土地
    。然被告不知何原因，亦無通知原告，而將依法完成之A-B
    地籍線以紅色「×」號註銷，並將同段583-2地號、地目以
    紅色雙線塗銷之並造冊登記為原告與第三人共有，已違反農
    地重劃之目的並損及原告之所有權利，該行政處分，被告及
    訴願決定機關均稱年代已久無從查考，似有違釋字第400 號
    解釋、憲法第15條、行為時土地重劃辦法第20條第1項及台
    灣省各縣市政府辦理土地複丈更正地籍圖冊實施程序第5點
    第1項第1款規定。至被告及訴願決定機關所稱「土地重劃辦
    法」及現行之「農地重劃條例」均未規定「個人所有土地參
    加農地重劃不得分配為共有」或禁止以共有方式分配，依法
    並無不符等語，似與行為時土地重劃辦法第5條第1項第5款
    、第17條及現行農地重劃條例第23條第1項規定相違背。
  (二)被告雖辯稱本件土地重劃分配時即分配與「配餘地」共有等
    語，惟不知該配餘地如何公開標售，另相關法規對配餘地及
    重劃後實際分配之土地面積超過應分配之面積者如何規定處
    理？又行政程序法業於90年1月1日公布施行，被告另辯稱土
    地重劃辦法及現行農地重劃條例均未規定個人所有土地參加
    農地重劃不得分配為共有或禁止以共有方式等語，然行政機
    關依法律未規定所為之行政處分，自視為依法行政，不知是
    依何法？至被告辯稱地籍圖以紅色筆塗銷之地籍線、地號（
    583-2）及地目，應為重劃作業過程之修正乙節，倘被告所
    敘成立，其地籍測量原圖（整段）該不是僅本筆土地在無相
    關註記（其原圖背面）被塗銷，是否亦因行為時臺灣省各縣
    市政府辦理土地複丈更正地籍圖冊實施程序第5點第1項第1
    款（修正後為地籍測量實施規則第244條）、行為時地籍測
    量規則第119條及第146條並未規定，所以被塗銷是不須相關
    法律程序，然地籍測量原圖（存放於內政部國土測繪中心）
    其不是滿江紅，所涉人民之私有財產又如何得到保障？
四、被告答辯略以：
  (一)被告96年5月23日府地劃字第096014594號函係回復原告之陳
    情，說明土地登記簿及重劃土地分配對照清冊記載之情形，
    並提示原告若其為本案土地使用管理之便利，可循土地複丈
    程序與他共有人協議分割，該說明及意見並非行政處分。又
    原告對土地分配結果有異議，應於56年辦理重劃結果公告時
    提出，如今系爭土地分配已公告確定，原告並無依法申請改
    分配之權利。因此被告沒有對原告作出行政處分或對原告依
    法申請之案件於法定期間內應作為而不作為之情事。
  (二)按57年梧棲農地重劃資料，配地過程已無案可稽，惟核對登
    記簿、農地重劃前後土地對照清冊及複照圖，並無不符錯誤
    情形，且無法認定有原告所述：「依法完成」之A－B地籍線
    情事，系爭土地56年分配公告確定並登記完成，並無583-2
    地號，且所有權登為原告持分1487分之1094，其餘持分部分
    則於61年間標售予第三人李年樹，足證地籍圖以紅色筆塗銷
    之地籍線、地號（583-2）及地目應為重劃作業過程之修正
    ，並非於分配確定後逕為更改分配結果，侵害人民財產權。
    次按當年重劃之法令依據「土地重劃辦法」及現行之「農地
    重劃條例」均未規定「個人所有土地參加農地重劃不得分配
    為共有」，故本件之重劃土地分配部分，於法亦無不合。
五、本件兩造之爭點為：依被告56年2月17日府鶴地劃字第10476
    號公告之重劃土地分配結果，台中縣梧棲鎮○○段583 地號
    土地是否分配為原告與第三人共有？或是由原告單獨取得上
    開地號土地，且由第三人單獨取得同段583-2地號土地？
六、按「土地重劃後應依各宗土地原來之面積或地價仍分配於原
    所有權人。但限於實際情形不能依原來之面積或地價妥為分
    配者，得變通補償。」、「凡舉辦土地重劃之地區應由地政
    機關製定土地重劃計畫書及重劃地圖。」、「主管地政機關
    於土地重劃計劃書並重劃地圖經核定後應即通知各該土地所
    有權人並於重劃地區張貼重劃地圖公告之。．．．」、「前
    條公告期間定為1個月。」、「有關土地所有權人半數以上
    對於重劃地段之分配費用之負擔及地價之補償如有異議時應
    在公告期間內提出修正意見呈請主管地政機關核定之。前項
    修正意見經審查如認為確有充分理由時主管地政機關應呈請
    修正之。」分別為土地法第136條、行為時土地重劃辦法第4
    條、第7條、第8條及第10條所明定。
七、經查，原告所有土地參加台中縣梧棲農地重劃，重劃土地分
    配結果，原告獲分配編於台中縣梧棲鎮○○段583地號土地
    ，面積0.1487公頃，持分1094/1487，有新舊土地登記簿謄
    本及土地分配對照清冊在卷可佐（本院卷29-36頁），第3人
    李年樹於61年4月11日取得該土地持分393/1487，又因該次
    農地重劃年代已久，被告稱已無資料可供查稽，惟上開土地
    登記謄本已記載因56年2月17日府鶴地劃字第10476號公告確
    定，原告所提出之土地所有權狀亦載明發狀日期62年3月2日
    （同卷15頁），其中記載權利範圍為1094/1487，是系爭土
    地於56年間業經被告辦理農地重劃分配結果確定，並於舊土
    地登記簿上予以記載（同卷29頁），亦為原告於62年間得知
    其對於系爭土地之持分為1094/1487。是原告於96年4月20日
    向被告陳情，主張上開農地重劃，其應分配面積0.1094公頃
    ，分配於台中縣梧棲鎮○○段583地號土地，因原告應分配
    面積較該筆土地（面積0.1487公頃）略小，被告乃將多餘之
    土地分割出同段583-2地號，標售予第三人李年樹，請求被
    告派員完成該筆土地之分筆及農地重劃應分配原告面積之實
    地點界（即應依原告分配面積分配單獨所有土地，不得將該
    土地分配與他人共有，而對分配結果不服），經被告以96年
    5月23日府地劃字第0960144594號函復略以：依登記簿舊簿
    、土地分配對照清冊記載，旨揭土地重劃後即分配為共有，
    原告可循土地複丈程序與他共有人協議分割等語（同卷13頁
    ），而拒絕原告之請求，因上開農地重劃分配結果業已確定
    ，原告不得再行爭執，被告以上開函件否准，均無違誤。至
    參加農地重劃之土地所有權人，對於主管地政機關之重劃土
    地分配結果，得依當時法令規定於公告期間向辦理重劃機關
    提出異議，如逾期提出異議，並非無法令規定之異議權，僅
    係土地所有權人得否依該等規定異議而已。從而，被告上開
    函件拒絕原告之請求，核其性質，並非對原告請求之事項，
    僅為單純事實及理由之說明，而具有對原告發生法律效果之
    行政處分，併予敘明。
八、綜上所陳，被告對原告上開請求之事項，以原處分予以否准
    ，並無違誤，訴願決定予以維持，亦無不合，原告請求均予
    撤銷，為無理由，應予駁回。
九、據上論結，本件原告之訴為無理由，依行政訴訟法第195 條
    第1項後段、第98條第1項前段，判決如主文。
中    華    民    國    97    年    12    月    3    日
              臺中高等行政法院第四庭
                        審判長法  官  沈  應  南
                              法  官  林  秋  華
                              法  官  許  武  峰
以上正本證明與原本無異。
如不服本判決，應於判決送達後20日內向本院提出上訴書狀，其
未表明上訴理由者，應於提起上訴後20日內向本院提出上訴理由
書（須依對造人數附具繕本）；如於本判決宣示或公告後送達前
提起上訴者，應於判決送達後20日內補提上訴理由書（須附繕本
）。未表明上訴理由者，逕以裁定駁回。
中    華    民    國    97    年    12    月    3    日
                              書記官  莊  啟  明


司法院資訊處製作；財團法人民間司法改革基金會備份。
